最高法院刑事判決　　　　　　九十四年度台上字第三八八六號
　　上　訴　人　甲○○
　　　　　　　　　　　　樓在.
上列上訴人因違反毒品危害防制條例案件，不服台灣高等法院中
華民國九十四年五月二十五日第二審判決（九十三年度上重訴字
第九０號，起訴案號：台灣宜蘭地方法院檢察署九十二年度偵字
第一八六七、二八０二〈原判決僅繕寫第一八六七〉號），提起
上訴，本院判決如下：
    主  文
原判決關於甲○○部分撤銷，發回台灣高等法院。
    理  由
本件原判決認定：上訴人甲○○曾因肅清煙毒條例案件，經台灣
宜蘭地方法院各判處有期徒刑三年二月確定，於民國九十年一月
五日縮刑期滿執行完畢。其與林聰池（業經原審判刑確定）、劉
慶國（經通緝中）均明知海洛因係毒品危害防制條例所規定之第
一級毒品，並屬懲治走私條例公告管制物品項目及其數額甲項第
四款規定公告管制進出口之物品，不得非法運輸。因劉慶國欲在
泰國購買海洛因，再以包裹郵寄回台之方式走私進口，乃於九十
二年十月底與林聰池聯絡，委請林聰池代收內藏海洛因之包裹，
事成之後願意給付新台幣（下同）二十萬元之報酬，林聰池應允
之後，即尋找代收之地點，並詢問上訴人是否願意代收該裝有海
洛因之包裹，事成之後其願支付五萬元，上訴人亦表示同意。劉
慶國與林聰池及林聰池與上訴人間即共同基於運輸為第一級毒品
且為管制物品之海洛因回國之犯意聯絡，由劉慶國在泰國購買海
洛因，再以包裹郵寄至宜蘭縣羅東鎮○○路五十六巷九號上訴人
不知情之妻戴智英所開設之大腳簡餐店，上訴人收受後再轉交予
林聰池，議定後，劉慶國即將其在泰國購得之海洛因五包以錫箔
外包裝裝入，再分別夾藏在三盒咖啡盒內（其中TESCO 牌咖啡二
盒各夾藏二包，BUDDYDENY 牌咖啡一盒夾藏一包），將該等咖啡
盒連同五塔油等物品一起裝入紙箱，而於同年十一月三日在泰國
以包裹寄至大腳簡餐店，包裹收件人則填寫事先約定之假名「林
順發」，旋於翌日即星期二上午十一時三十三分許，撥打林聰池
門號0000000000之行動電話告知海洛因已寄送，約於
星期四、五會寄到，若慢的話亦可能拖到下星期一即同年月十日
寄至，收到後再電話回覆等語。嗣該包裹果於同年月十日上午十
一時三十分許寄至大腳簡餐店，上訴人即予簽收，簽收後並與在
該簡餐店等候之林聰池，共同將該藏有海洛因之包裹攜帶出門，
由林聰池駕駛車牌號碼ＩＴ－八八六九號自用小客車搭載上訴人
前往其位於宜蘭縣五結鄉○○路一二０巷二十三號住處，於同日
上午十一時四十五分許，行經羅東鎮○○○路與光明路口處，為
行政院海岸巡防署海洋巡防總局第七（蘇澳）海巡隊（下稱海巡
隊）會同宜蘭縣警察局羅東分局警員查獲，並在該自用小客車右
前座腳踏板處，扣得海洛因五包（合計淨重一三六六．三八公克
，包裝重二八．八三公克）及夾藏海洛因之外包裝鋁箔紙五個、
咖啡盒三盒，林聰池、上訴人前所約定之報酬則均未取得等情。
因而撤銷第一審關於上訴人部分之不當科刑判決，改判仍依想像
競合犯從一重論處上訴人共同運輸第一級毒品（判處有期徒刑十
五年，併論以累犯）罪刑，固非無見。
惟查：(一)、按法院實施勘驗，就勘驗之日、時及處所，除有急迫
情形外，應通知依法得在場之當事人及審判中之辯護人，刑事訴
訟法第二百十九條、第一百五十條第三項規定甚明。此為事實審
法院實施勘驗所應踐行之方法及程序，旨在使當事人及辯護人能
及時到場，為必要之陳述及辯護，俾勘驗結果得以昭公信。原判
決採取原審於九十四年三月十日及同年四月二十六日勘驗上訴人
警詢時錄音帶及林聰池第一審審理時錄音光碟之勘驗筆錄為論處
罪刑之部分證據（見原判決第四頁第三列至第九列、第九頁第一
列至第五列）。但依據前揭勘驗筆錄之記載（見原審卷第一六二
頁、第二六六頁），並未依上開規定通知上訴人及其選任之辯護
人到場，亦未記明有何急迫情形致無法通知之理由，原審即逕以
前揭勘驗筆錄作為判決之基礎，其所踐行之訴訟程序，於法尚難
謂合。(二)、刑罰法令關於沒收之規定，有採職權沒收主義與義務
沒收主義。職權沒收，指法院就屬於被告所有，並供犯罪所用或
因犯罪所得之物，得本於職權為斟酌沒收與否之宣告，如刑法第
三十八條第一項第二款、第三款、第三項前段等屬之。義務沒收
，又可分為絕對義務沒收與相對義務沒收二者。前者指凡法條規
定「不問屬於犯人與否，沒收之」者屬之，法院就此等之物，無
審酌餘地，除已證明滅失者外，不問屬於犯人與否或有無查扣，
均應沒收之；後者指凡供犯罪所用或因犯罪所得之物，均應予以
沒收，但仍以屬於被告或共犯所有者為限。毒品危害防制條例第
十九條第三項規定，犯同條例第四條之罪所使用之水、陸、空交
通工具，應予沒收，並非以專供犯上開之罪所用之物，始得沒收
之。且此項沒收採義務沒收主義，故凡供犯上開之罪所用之物，
即應依該條項之規定，宣告沒收之。惟因其未有「不問屬於犯人
與否，沒收之」之規定，故仍以屬於犯人所有者為限，始得沒收
。本件原判決事實認定：上訴人簽收劉慶國自泰國寄至大腳簡餐
店內藏海洛因之包裹後，即與在該簡餐店等候之林聰池共同將該
包裹攜帶出門，並由林聰池駕駛車牌號碼ＩＴ－八八六九號自用
小客車搭載上訴人及該包裹前往其位於宜蘭縣五結鄉○○路一二
０巷二十三號住處等情（見原判決第三頁第七列至第十一列），
其理由復說明：林聰池委請上訴人代收內藏海洛因之包裹後，尚
需運送至其住處後，始有人前來領取並交付林聰池二十萬元，此
迭經林聰池所供明，且上訴人與林聰池為海巡隊人員查獲時，確
實駕駛汽車前往林聰池住處之途中，故上訴人與林聰池於代收該
包裹後尚未送達於在台灣之真正毒品受領人，故其二人均尚在運
輸海洛因之中。又上訴人與林聰池間就本件犯行有犯意聯絡及行
為分擔，均應論以共同正犯等語（見原判決第十一頁第十五列至
第十九列、第十三頁第十三列、第十四列）。另林聰池於檢察官
偵查中亦已供陳該車牌號碼ＩＴ－八八六九號自用小客車屬其所
有（見偵字第二八０二號卷第三十二頁）。如上情均無訛，則上
揭車牌號碼ＩＴ－八八六九號自用小客車既屬共犯林聰池所有，
且供犯本件運輸第一級毒品罪所用之運輸工具，依毒品危害防制
條例第十九條第三項規定即應予沒收，原判決未予諭知沒收，亦
有不適用法則之違誤。上訴意旨執以指摘原判決違法，非無理由
，認原判決關於上訴人部分應發回更審，期臻翔適。
據上論結，應依刑事訴訟法第三百九十七條、第四百零一條，判
決如主文。
中　　華　　民　　國　九十四　年　　七　　月　二十一　日
                      最高法院刑事第十二庭
                          審判長法官  謝　俊　雄
                                法官  陳　世　雄
                                法官  蘇　振　堂
                                法官  吳　信　銘
                                法官  蕭　仰　歸
      本件正本證明與原本無異
                                      書  記  官
中　　華　　民　　國　九十四　年　　七　　月　二十六　日
                                                      Ｋ
